【裁判字號】    97,訴,379
【裁判日期】    980914
【裁判案由】    損害賠償
【裁判全文】
臺灣桃園地方法院民事判決               97年度訴字第379號
原      告  美麗基科技股份有限公司
法定代理人  丙○○
訴訟代理人  韓邦財律師
            魏釷沛律師
被      告  寶訊電子股份有限公司
法定代理人  甲○○
訴訟代理人  丁○○
            蘇夏曦律師
            許進德律師
上列當事人間損害賠償事件，本院於民國98年8 月17日言詞辯論
終結，判決如下：
    主      文
原告之訴及假執行聲請均駁回。
訴訟費用由原告負擔。
    事實及理由
壹、程序部分：
    按訴狀送達後，原告不得將原訴變更或追加他訴，但擴張或
    減縮應受判決事項之聲明者，不在此限。民事訴訟法第255
    條第1 項但書第3 款定有明文。本件原告起訴訴之聲明第1
    項原係請求被告應給付原告新台幣（下同）228 萬0,575 元
    ，及自起訴狀繕本送達之翌日起至給付日止，按週年利率百
    分之5 計算之利息。嗣原告於本院審理中具狀變更聲明為被
    告應給付原告227 萬9,718 元，及自民國97年11月26日民事
    減縮訴之聲明暨辯論意旨狀繕本送達被告之翌日起至給付日
    止，按週年利率百分之5 計算之利息（見本院卷第133 頁）
    。核屬聲明之減縮，合於上揭規定，應予准許。
貳、實體部分：
一、原告主張：
  (一)原告於96年6 月間委託被告包工包料製作T978011I PCB（即
    印刷電路板）之多層壓合板（即Mass Lamination ，下稱系
    爭多層壓合板），並約定被告應擔保系爭多層壓合板具備應
    有之功能及品質標準及效用。惟被告承製完成系爭多層壓合
    板並交付原告後，原告再銷售予訴外人英商吉迪凱股份有限
    公司台灣分公司（下稱英商吉迪凱公司），竟於96年10月間
    發生爆板之重大瑕疵，經兩造協商同意由第三公正單位（鑑
    定）分析不良原因以確定責任之歸屬，並於97年1 月31日簽
    訂品質保證承諾書（下稱系爭品質保證承諾書）1 份。
  (二)系爭多層壓合板經英商吉迪凱公司送請國際知名鑑定機構SP
    UR ELECTRON Ltd.鑑定所出具之分析報告（下稱系爭分析報
    告）認定系爭多層壓合板有多處之縫隙（即內部分層所致）
    之瑕疵，可知上開瑕疵係肇因於被告加工施作不當所致，其
    就系爭多層壓合板自應負瑕疵擔保責任。
  (三)因系爭多層壓合板有瑕疵，原告除賠償英商吉迪凱公司189
    萬元外，另尚須負擔修補瑕疵之材料費用18萬1,125 元及20
    萬8,593 元，合計原告共受有227 萬9,718 元之損害（計算
    式：189 萬元＋18萬1, 125元＋20萬8,593 元）。屢經請求
    ，均未獲被告置理，爰依系爭品質保證承諾書之約定及民法
    瑕疵擔保責任與不完全給付之法律關係，請求被告應負損害
    賠償責任及法定遲延利息等語。爰聲明：1.被告應給付原告
    227 萬9,718 元，及自民事減縮訴之聲明暨辯論意旨狀繕本
    送達翌日起至給付日止，按週年利率百分之5 計算之利息。
    2.願供擔保請准宣告假執行。
二、被告則以下列情詞置辯：
  (一)財團法人工業技術研究院（下稱工研院）為非營利性質之財
    團法人，有相當公正性；其電子與光電研究所提供多種技術
    服務，在印刷電路板瑕疵鑑定其設備及技術具有權威性。而
    依工研院97年8 月12日覆函既已明載系爭多層壓合板「難以
    明確斷定造成瑕疵之原因」，自無再行鑑定之必要。又宜特
    科技股份有限公司（下稱宜特公司）所營事業包括電子零組
    件製造、電子材料批發零售等，並非單純進行研究之單位，
    該公司之鑑定能力及公正性無從證實，顯然並非適格之鑑定
    人。
  (二)至於，原告所提出SPUR  ELECTRON Ltd. 出具之系爭分析報
    告記載的時間是96年10月（Oct 2007），然當時被告並未同
    意委請該公司鑑定，亦無法判斷鑑定標的是否即為被告所加
    工出貨之系爭多層壓合板。縱令系爭分析報告之鑑定標的即
    為被告所加工出貨之系爭多層壓合板，惟該報告結論已指出
    ：無法證明爆板是因被告壓合製程不良所致，反而爆板原因
    極可能是因為通孔未填滿，通孔中空氣的快速膨脹導致壓合
    板分層；且系爭分析報告第13頁的照片亦顯示，分層的位置
    出現在通孔邊緣，益徵極有可能是因通孔破裂導致系爭多層
    壓合板分層，而非被告壓合製程不良導致壓合板分層。原告
    既選擇將系爭多層壓合板各個製程分由不同廠商加工，自應
    承擔瑕疵原因無法證明之不利益。再者，依系爭分析報告記
    載，發生瑕疵係因材料關係，及鑽孔不良造成孔璧粗糙不平
    整，導致孔破造成孔內爆板，惟鑽孔部分是由原告委請其他
    廠商施作，與被告施作無關，自應由原告請求該施作之鑽孔
    廠商負責。
  (三)原告雖聲請作切片確認系爭多層壓合板孔壁粗糙度云云。惟
    被告完成壓合製程後，PCB 會繼續進行鑽孔、除膠渣、鍍銅
    等製程。而孔壁粗糙度係受鑽孔等後續製程所影響，與鑽孔
    前之壓合無關。因此，孔壁粗糙度之確認，無從釐清被告壓
    合製程與系爭多層壓合板之爆板是否有關連，而無鑑定之必
    要。又系爭多層壓合板經工研院鑑定後所提出工業技術服務
    報告（下稱系爭工研院鑑定報告）並未說明爆板之原因，應
    由被告負責，是不論系爭分析報告或工研院鑑定報告，均無
    法證明瑕疵可歸責於被告。
  (四)系爭多層壓合板是由被告壓合銅箔基板（該基板為南亞塑膠
    壓合）、無銅基板、膠片及最外層的銅箔所承製，其加工費
    共計18萬0,311 元【計算式：（16萬7,005 ＋2,320 ＋2,40
    0） 元×1.05），元以下四捨五入】。又原告並未說明扣款
    金額189 萬元內容為何，及所謂材料費計17萬2,500 元、21
    萬8, 075元是否重複（如瑕疵品為求償同意書所稱之550PCS
    ，為何原告係以602 PCS 、500 PCS 計算修補瑕疵費用）。
    若原告得請求被告賠償其損害，惟原告目前仍積欠被告如附
    表所示加工費計56萬3,648 元，被告依據民法第334 條規定
    得為抵銷抗辯。爰答辯聲明：1.原告之訴及假執行聲請均駁
    回。2.如受不利判決，願供擔保請准宣告免為假執行。
三、原告主張伊於96年6 月間委託被告包工包料加工製作系爭多
    層壓合板共288 片（每片有4 小塊，總計1,152 片），雙方
    約定總報酬18萬0,311 元，嗣系爭多層壓合板經被告製作完
    成並交付原告後，原告分別於同年7 月間出貨500 片、8 月
    間出貨602 片予英商吉迪凱公司，惟其中550 片壓合板發生
    爆板之重大瑕疵，經雙方於97年1 月31日協商同意委由第三
    公正單位鑑定以釐清上開瑕疵之責任歸屬等情，有被告之出
    貨單、系爭品質保證承諾書、英商吉迪凱公司採購單、求償
    同意書等影本各1 件在卷可稽（見本院卷第11頁、第12頁、
    第29頁、30頁），兩造對此亦不爭執，此部分事實，堪信為
    真正。
四、本院判斷
  (一)兩造間法律關係為何？
  1.兩造均不爭執被告所承製之系爭多層壓合板合約為包工包料
    （見本院卷第116 頁）。按包工包料合約，一般學說上稱「
    製作物供給契約」，此等合約除承攬人須完成一定之工作外
    ，雙方尚約定由一方供給材料，與承攬單純係包工者，顯然
    有別。此種交易類型，當事人就製作物（即包料部分）、工
    作部分（包工部分）均有約定對價，其法律關係究屬買賣，
    抑或承攬，頗有爭議。通說認為依契約自由原則，應依當事
    人意思，以為判斷依據。申言之，如當事人意思明確，其重
    在財產權之移轉，應屬買賣；如重在工作物之完成，則應認
    係承攬。惟如當事人意思不明時，則應分別情形，認定係買
    賣與承攬之混合契約分別適用。
  2.細繹兩造系爭出貨單約定內容，被告為原告承製之加工項目
    內容為：(1)Mass-Lam假八層，數量288 片；(2)底片製作費4
    張；(3)程式設計費等項目，有出貨單1 份在卷足憑（見本院
    卷第11頁），揆諸雙方約定報酬內容既有程式設計費及底片
    製作費可知，兩造間就系爭多層壓合板之承製，顯然重在工
    作物之完成。原告主張兩造間為承攬之法律關係，被告對此
    亦不爭執（見本院卷第116 頁至117 頁）；從而，兩造應適
    用民法承攬之法律關係以界定渠等之權利義務關係甚明。
  (二)系爭多層壓合板是否有瑕疵？
  1.被告將原告所承製之系爭多層壓合板共288 片（每片有4 小
    塊，總計1,152 片）交付原告後，原告分別於96年7 月間出
    貨500 片、同年8 月間出貨602 片予英商吉迪凱公司，惟其
    中550 片壓合板發生爆板重大瑕疵之事實，業據英商吉迪凱
    公司（台灣分公司）之負責人乙○○於本院審理中具結證稱
    ：「（你們向原告公司購買上開之PCB 板，有無任何糾紛？
    ）我們向原告公司購買上開之PCB 板，到英國加工廠加工後
    ，上開PCB 有爆開的瑕疪。（向原告公司購買之上開PCB 數
    量為何？）．．．96年7 月購買602 片，同年8 月購買500
    片，總共有550 片有爆裂之情形。（發生爆裂情形後，如何
    處理？）一發生後我們有向原告公司反應，原告公司原先不
    認同，後來有經英國公司提供報告後，原告才承認確實是他
    們賣給我們的PCB 板之有問題。（原告公司就上開爆裂情形
    ，是否有賠償？）有。（賠償金額多少？如何支付？）台幣
    18 9萬元，原告公司開立有抬頭之支票給我們公司兌現。（
    請求詢問證人台幣189 萬元之損害金額，如何計算？）有瑕
    疪之PCB 板總共550 片，每一片損害金額是台幣3436.36 元
    ，全部損害賠償金額大於台幣189 萬元，後來協商是以台幣
    18 9萬元（和解）。」等語明確（見本院卷第202 頁至203
    頁）；揆諸該證人證述與原告所提出英商吉迪凱公司之扣款
    原因及進貨退出或折讓證明單、採購單、求償同意書各1 紙
    （見本院卷第28頁至30頁）所載內容互核大致相符，堪信屬
    實。又本院復依兩造聲請，將兩造會同採樣之系爭多層壓合
    板送請工研院鑑定，經該院以耐熱性試驗及切片分析後亦認
    定系爭多層壓合板確實存有爆板之瑕疵，有工研院所出具之
    系爭工研院鑑定報告1 份在卷供參（見本院卷第167 頁至18
    6 頁）。從而，系爭多層壓合板出售予英商吉迪凱公司後確
    有發生爆板之瑕疵，致原告賠償英商吉迪凱公司而受有189
    萬元之事實，應堪採認。
  2.至於，原告雖主張伊除賠償英商吉迪凱公司189 萬元外，另
    需負擔材料費用18萬1,125 元，及20萬8,593 元云云，惟證
    人乙○○既已證明原告與英商吉迪凱公司係以189 萬元達成
    和解，且並未證述原告與英商吉迪凱公司另有材料費損害之
    約定，則原告另行主張材料費之損害，應屬重覆計算，核屬
    無據。又系爭多層壓合板係於96年10月發生爆板之瑕疵，兩
    造隨即於97年1 月間簽立系爭品質保證承諾書（見本院卷第
    12頁），同意由第三公正單立鑑定以釐清上開爆板瑕疵之責
    任歸屬，堪信該瑕疵已達於不能修補之程度，否則兩造豈有
    不約定先行修補之理？併予敘明。
  (三)系爭多層壓合板發生爆板之瑕疵，是否係因被告之原因所致
    ？
  1.有關系爭多層壓合板發生爆板之瑕疵，其責任之歸屬為何？
    兩造於本院審理中先合意由台灣電路板協會白蓉生博士代為
    鑑定，惟據該協會函覆「無可供鑑定之儀器」而不予受理，
    有該協會97年5 月29日（95）會字第015 號函在卷可稽（見
    本院卷第94頁）；嗣兩造合意由工研院鑑定，惟據該院以聲
    請鑑定項目過於龐雜為由函覆「因難以明確斷定造成瑕疵之
    原因，礙難提供此項鑑定服務」等語，有該院97年8 月12日
    工研轉字第0970009708號函在卷供參（見本院卷第112 頁）
    ；嗣兩造再合意將鑑定項目簡化，再次聲請工研院鑑定結果
    雖認系爭多層壓合板確有爆板情形，然工研院亦函覆本院稱
    ：「由於PCB 之爆板原因眾多，如原膠材不良、膠材規格不
    符、銅面黑/ 棕化不良、壓合參數不良、壓合後之PCB 後續
    製程．．．。因此，我方無法單以印刷電路板之耐熱性試驗
    即判斷出明確之爆板原因」等語，有工研院98年7 月28日工
    研轉字第09 80009968 號函在卷足憑（見本院卷第215 頁）
    。足徵系爭多層壓合板雖有爆板之瑕疵，然經本院送請上開
    各單位鑑定結果，或遭拒絕受理，或稱無法判定被告有可歸
    責之事由存在，自難僅憑原告單方之主張，即認應上開瑕疵
    由被告負責。
  2.至於，原告雖提出系爭分析報告欲證明上開瑕疵，係可歸責
    被告之原因所致云云。惟查：(1)兩造係於97年1 月間始簽立
    系爭品質保證承諾書，同意將系爭多層壓合板送公正單位鑑
    定，然系爭分析報告完成日期為96年10月份（見本院卷第61
    頁），且無證據證明其所鑑定取樣品係被告所加工後交付予
    原告之系爭多層壓合板，是系爭分析報告能否採認，已非無
    疑。(2)再者，縱認系爭分析報告內容屬實，然系爭多層壓合
    板之製作過程，係由被告先進行壓合程序完成後，交由原告
    施以鑽孔及加工程序後，再交予原告之客戶（指英商吉迪凱
    公司）施以表面黏膜後再進行波銲程序，才能全部完成之事
    實，業據兩造於本院審理中陳述綦詳（見本院卷第117 頁、
    第188 頁背面至189 頁），是被告僅承製系爭壓合板之「壓
    合（製板）」程序，其餘鑽孔、加工、波銲等程序之施作均
    非被告任之甚明。準此，被告將所完成之系爭多層壓合板交
    付原告後，既經原告告再予鑽孔、加工程序，甚至再經英商
    吉迪凱公司另施以表面黏膜、波焊程序，是否與原告所交付
    之壓合板具同一性，亦不能無疑。(3)再細繹原告所提出之系
    爭分析報告（中譯文）結論雖記載：「雖孔璧粗糙不平不是
    造成測試不過的原因，但也是製造商應注意的地方」；「塞
    孔不完整在快速進入空氣帶裡時會產生縫隙」；最有可能造
    成PCB 縫隙的原因，是製造商的因素，以下兩處可能是造成
    縫隙的原因」；1） 塞孔不完整導致；2）PCB在做內層銅箔
    造成發生問題」；「塞孔不完整及縫隙產生，是在波焊製程
    前發現的，如此指出這些問題是在波焊前就有了」；「PCB.
    波焊製程會使這些問題更嚴重，會造成PCB 的縫隙擴大及vi
    a 損害」等語綦詳，有系爭分析報告1 份在卷足參（見本院
    卷第62頁）；依上述結論觀之，系爭多層壓合板於壓合、鑽
    孔、加工及波銲等各階段程序均可能為瑕疵產生之原因，而
    無從認定上開瑕疵係因被告所施作之「壓合」程序所致，從
    而，原告所舉證據既不足以證明其說，其請求被告應負瑕疵
    擔保及不完全給付之責，即屬無據。
五、綜上所述，原告主張系爭多層壓合板之爆板瑕疵，既無法舉
    證有何可歸責於被告之事由，其請求損害賠償，顯無理由，
    不應准許。原告之訴既經駁回，其假執行聲請，亦失所附麗
    ，併予駁回之。
六、本件事證已臻明確，兩造其餘攻擊防禦方法，於本判決結果
    不生影響，爰不一一論述，併此敘明。
七、訴訟費用負擔之依據：民事訴訟法第78條。
中    華    民    國    98    年    9    月    14     日
              民事第二庭        法  官  張金柱
上列正本證明與原本無異。
如不服本判決，應於送達後20日內，向本院提出上訴狀並表明上
訴理由，如於本判決宣示後送達前提起上訴者，應於判決送達後
10日內補提上訴理由書（須附繕本）。
中    華    民    國    98    年    9    月    14     日
                                書記官  陳美宜


司法院資訊處製作；財團法人民間司法改革基金會備份。
